【裁判字號】    89,台上,2539
【裁判日期】    890510
【裁判案由】    妨害投票
【裁判全文】
最高法院刑事判決                              八十九年度台上字第二五三九號
    上  訴  人  甲○○
右上訴人因妨害投票案件，不服台灣高等法院台南分院中華民國八十九年二月二日第
二審更審判決（八十九年度上更(一)字第二二號，起訴案號：台灣嘉義地方法院檢察署
八十七年度偵字第三五四二、四五七○號），提起上訴，本院判決如左：
    主  文
上訴駁回。
    理  由
按刑事訴訟法第三百七十七條規定，上訴於第三審法院，非以判決違背法令為理由，
不得為之。是提起第三審上訴，應以原判決違背法令為理由，係屬法定要件。如果上
訴理由狀並未依據卷內訴訟資料，具體指摘原判決不適用何種法則或如何適用不當，
或所指摘原判決違法情事，顯與法律規定得為第三審上訴理由之違法情形，不相適合
時，均應認其上訴為違背法律上之程式，予以駁回。本件上訴人甲○○上訴意旨略稱
：(一)、戶籍遷入登記係屬遷徙登記之一種，如故為不實之申請，應僅依戶籍法規定，
科以行政罰鍰，不應成立刑法第二百十四條之罪。(二)、行為人為戶籍遷入登記後，縱
然無繼續居住該戶籍登記處所四個月以上之事實，因行為人於遷入之時，依公職人員
選舉罷免法相關規定，應尚無特定候選人產生，自不得以未來不確定之事實令負刑事
責任。且我國選舉係採秘密方式為之，遷入戶籍者，究竟投票支持何人，或是否一定
參與投票，根本無從確定查證，自無從證明遷入人必然有妨害投票結果之正確性。(三)
、刑法第一百四十六條第一項妨害投票正確罪，所謂「詐術」係指以欺罔方法使人陷
於錯誤而言，所謂「其他非法方法」，係指除詐術外之其他非法所允許者而言。縱有
不實申請戶籍遷入登記，而產生所謂之幽靈人口，亦僅屬違反行政法規，依罪刑法定
主義原則，自不得比附援引擴張解釋，認成立妨害投票正確罪。(四)、選務機關編造選
舉人名冊時，除參酌戶籍登記外，並確實依據有無「繼續居住四個月以上」之事實編
造，而不以戶籍登記為唯一依據。選舉人名冊公告時，候選人或利害關係人能據有無
繼續居住四個月以上之事實提出異議，當可相當程度遏止幽靈人口之發生。若認有禁
止幽靈人口之必要，亦以修正公職人員選舉罷免法直接規定禁止並科以刑罰為宜，並
非以科以構成要件不相當之刑法第一百四十六條之刑責為必要方法等語。
惟查原判決認定上訴人甲○○有原判決事實欄所載共同以虛報戶籍遷入之非法方法，
參與嘉義市第五屆仁和里里長選舉之投票，使投票發生不正確之結果之犯行，係以上
訴人未實際住居於其遷入登記之嘉義市仁和里四○八號，已經警勤區警員洪榮仁查明
無訛，有嘉義市北門派出所戶口查察通報單影本、戶籍登記催告書、戶籍謄本、嘉義
市東區戶政事務所函暨該所處理仁和里公明路四○八號虛報遷徙人口經過情形等在卷
可稽。而上訴人於八十七年六月十三日前往嘉義市第五屆東區仁和里里長選舉之第八
十一投開票所投票，已據上訴人供承不諱，復有上開投開票所選舉名冊附卷可憑。而
得票率之多寡，除關係候選人之當選與否外，與候選人保證金之發還、沒收、選舉經
費之補助等選舉結果攸關，故刑法第一百四十六條所謂使投票發生不正確之結果，除
指使某候選人當選與否之選舉結果外，兼指使得票比率等投票結果發生不正確結果之
情形在內。故虛報戶籍遷入登記，參加選舉投票，不論投與何人，已使選舉權人之人
數及投票數為不實之增加，自足以使投票發生不正確之結果，顯屬刑法第一百四十六
條第一項所指之「非法方法」，憲法固規定人民有遷徙之自由，但並無虛偽登記之自
由與權利等證據，予以綜合判斷，認上訴人成立刑法第一百四十六條第一項、第二百
十四條之罪，依牽連犯規定從一重之妨害投票正確罪處斷，於法定刑內量處其刑，已
詳其所憑證據及認定之理由。並指駁說明上訴人否認犯罪，所辯為卸責飾詞；行政
罰之目的及性質與刑事罰不同，並無代替刑法處罰犯罪之效力，違反行政法規之違法
行為，如同時該當於刑法犯罪構成要件者，仍無礙於犯罪之成立，上訴人不實戶籍登
記行為，除應依戶籍法規定處以行政罰鍰外，另成立刑法第二百十四條之罪。所為論
斷，均有卷存證據資料可資覆按，從形式上觀察，並無違背法令之情形存在。查原判
決認上訴人前開行為成立刑法第一百四十六條第一項之罪，除不實之戶籍遷入登記外
，並以已參加選舉投票妨害投票結果為其構成要件。上訴意旨謂於虛偽之戶籍遷入登
記時，並無特定候選人，不成立該罪，而指摘原判決不當，尚有誤會。上訴人不實戶
籍登記行為，除應依戶籍法規定處以行政罰外，並成立刑法第二百十四條之罪；上訴
人之不實戶籍登記及投票行為何以係刑法第一百四十六條第一項之「非法方法」，其
投票何以有妨害投票結果之正確性，原判決均已詳述其理由。上訴意旨對原判決依憑
上開證據所為之論斷，究竟有何不適用法則或適用不當之違法情事，並未依據卷內資
料予以指明，徒以自己之說詞，謂其不實之戶籍遷入登記行為僅應科以行政罰鍰，不
應成立刑法第二百十四條之罪；其投票行為無從證明有妨害投票結果之正確性，不成
立刑法第一百四十六條第一項之罪；若認要防止不實之戶籍登記之發生，應修正公職
人員選舉罷免法，直接規定其刑罰，不應科以刑法第一百四十六條第一項之罪云云，
再為事實之爭執，任意指摘原判決違法，要非適法之第三審上訴理由。是上訴意旨所
指摘原判決之違法情事，殊與法律規定得為第三審上訴理由之違法情形不相適合。衡
以前開說明，其上訴為違背法律上之程式，應予駁回。
據上論結，應依刑事訴訟法第三百九十五條前段，判決如主文。
中      華      民      國    八十九    年      五      月      十      日
                              最高法院刑事第九庭
                                  審判長法官  張  信  雄
                                        法官  賴  忠  星
                                        法官  張  清  埤
                                        法官  張  淳  淙
                                        法官  陳  世  雄
      右正本證明與原本無異
                                              書  記  官
中      華      民      國    八十九    年      五      月     十二     日


司法院資訊處製作；財團法人民間司法改革基金會備份。
